【裁判字號】    95,台上,3072
【裁判日期】    950608
【裁判案由】    偽造文書
【裁判全文】
最高法院刑事判決            九十五年度台上字第三０七二號
    上  訴  人  甲○○
                        7號
                        45號.
    選任辯護人  彭國能律師
上列上訴人因偽造文書案件，不服台灣高等法院中華民國九十二
年九月二十六日第二審判決（九十二年度上訴字第一五○一號，
起訴案號：台灣台北地方法院檢察署八十八年度偵字第二一三○
五號），提起上訴，本院判決如下：
    主  文
原判決撤銷，發回台灣高等法院。
    理  由
本件原判決認定上訴人甲○○犯有原判決事實欄一所示犯行，因
而撤銷第一審之科刑判決，改判論上訴人以共同行使公務員明知
為不實之事項，而登載於職務上所掌之公文書，足以生損害於公
眾罪，處有期徒刑壹年肆月；固非無見。
惟查：(一)、審理事實之法院，本乎發見實質的真實之本旨，對於
案內一切與罪名之成否、論罪科刑有關之證據，除認為不必要者
外，均應詳為調查，然後基於調查所得之心證，以為判斷之基礎
。故證據雖已調查，若尚有其他必要部分並未調查，即與證據未
經調查無異，如遽行判決，仍難謂無刑事訴訟法第三百七十九條
第十款規定所稱應於審判期日調查之證據，而未予調查之違法。
又刑法第二百十三條公務員登載不實公文書罪，以公務員明知為
不實之事項，而登載於職務上所掌之公文書，足以生損害於公眾
或他人為其犯罪構成要件；其所謂明知，係指直接故意而言，亦
即行為人對於構成犯罪之事實，明知並有意使其發生之情形，始
克當之。原判決引用台北縣深坑鄉公所（下稱深坑鄉公所）民國
八十六年三月四日施工協調會議紀錄一份，據以認定當時深坑鄉
公所課長陳劍清、技士丁富義均知情承包商東石營造股份有限公
司（下稱東石公司）現場負責人楊聰明無法按圖施工；另引用東
石公司八十六年五月二日（86）東營發字第○一九號及深坑鄉公
所八十六年五月七日深建字第三八五三號函各一份、八十六年五
月十五日會勘紀錄及上訴人於第一審法院九十二年二月十九日審
理期日所提出之萬福橋護坡照片二張、其於八十七年五月二十七
日書具簽呈檢附結算書等文件，資以認定上訴人於辦理第三次估
驗計價前，已知悉承包商就萬福橋護坡部分，未按圖施工，萬安
橋護坡部分，則完全未施作，仍與陳劍清共同基於犯意聯絡，而
於八十七年一月二十二日在深坑鄉公所工程請款單、第三次估驗
計價單為不實之登載（即未敘明承包商上述未按圖施工情形），
由知情之陳劍清核章後，轉送該所財政、主計單位核發工程款等
情。但查，八十六年三月四日施工協調會（見卷外「深坑鄉○號
道路工程卷」影本第三五五頁），似為施工方法變更之協調會，
而是日上訴人尚未接辦該工程；同年四月一日，上訴人雖開始接
任，但原承辦人丁富義提前於同年三月二十七日移交予陳劍清，
並於同年四月一日離職他調時，並未將本件施工方法之變更一事
告知上訴人，課長陳劍清亦未將情告知上訴人，分別據丁富義、
陳劍清於原審證述甚詳（見原審卷第四七、六四頁）。另東石公
司八十六年五月二日（86）東營發字第○一九號及深坑鄉公所八
十六年五月七日深建字第三八五三號函各一份、八十六年五月十
五日會勘紀錄，似針對施工路線之變更所為之會勘，則上訴人自
八十六年四月一日接辦後所經手之上開函件或會勘，是否與上開
施工方法之變更有關？抑或僅經手施工路線之變更部分？與上訴
人是否明知承包商未按圖施工故予隱飾，而在工程請款單、第三
次估驗計價單為不實之登載之判斷至為攸關，原審就此未為調查
釐清，難謂無調查職責未盡之違法。(二)、有罪之判決書，對於被
告有利之證據不採納者，應說明其理由，為刑事訴訟法第三百十
條第二款所明定；故有罪判決書對於被告有利之證據，如不加採
納，必須說明其不予採納之理由，否則即難謂無判決不備理由之
違誤；又犯罪，必須有主觀之犯意及客觀之行為，始克成立。查
上訴人於八十七年一月二十二日填製上開工程請款單、第三次估
驗計價單時，承包商固有就萬福橋護坡部分，未按圖施工，萬安
橋護坡部分完全未施作，上訴人仍予估驗核發工程款之事實；但
上訴人辯稱，其於八十七年三月間實際丈量時，發現承包商實際
施作與合約書約定內容不符，乃於同年四月二十日向東石公司追
扣減帳新台幣八十二萬四千八百二十元，而追扣減帳一節，亦為
原判決所確認之事實，而上訴人對東石公司追扣減帳後，經過年
餘即八十八年五月十九日，法務部調查局北部地區機動工作組始
首次傳訊上訴人（見八十七年度他字第二四○三號卷第八頁），
則上訴人於八十七年一月二十二日填製上開工程請款單、第三次
估驗計價單時，是否已明知承包商未按圖施工仍予隱飾，故為不
實之估驗並核發工程款？攸關上訴人在填製上開工程請款單、第
三期估驗計價單時，有無行使公務員明知為不實之事項，而登載
於職務上所掌之公文書犯意之判斷，原審就上開有利之事證，未
說明何以不採之心證理由，亦有理由不備之違背法令。上訴意旨
執以指摘原判決不當，非無理由，應認原判決有撤銷發回更審之
原因。
據上論結，應依刑事訴訟法第三百九十七條、第四百零一條，判
決如主文。
中    華    民    國  九十五  年    六    月    八    日
                      最高法院刑事第十二庭
                          審判長法官  林  永  茂
                                法官  洪  文  章
                                法官  蘇  振  堂
                                法官  蕭  仰  歸
                                法官  何  菁  莪
      本件正本證明與原本無異
                                      書  記  官
中    華    民    國  九十五  年    六    月   十三   日
                                                      Ｌ


司法院資訊處製作；財團法人民間司法改革基金會備份。
